臺灣高等法院刑事判決
111年度上訴字第220號
上  訴  人  
即  被  告  王崇任



選任辯護人  洪家駿律師
            許立功律師
上列上訴人即被告因詐欺等案件，不服臺灣新北地方法院110年
度金訴字第216號、110年度訴字第824號，中華民國110年11月18
日第一審判決（起訴案號：臺灣新北地方檢察署110年度少連偵
字第6號；追加起訴案號：同署110年度少連偵字第173號），提
起上訴，本院判決如下：
    主  文
原判決關於王崇任於民國109年10月27日犯三人以上共同詐欺取
財部分撤銷。
王崇任犯三人以上共同詐欺取財罪，處有期徒刑陸月。
    事  實
一、王崇任於民國109年10月中參與微信暱稱「卡比獸」、「亦
    正亦邪」、「肥肥」等人所組之詐欺集團（參與犯罪組織部
    分，經原審另案審結），與該集團成員共同意圖為自己不法
    之所有，基於3人以上共同犯詐欺取財之犯意聯絡，先由該
    集團不詳成員，於109年10月27日9時許，冒充警察撥打電話
    予張玉蘭，佯稱其涉嫌刑事案件，需繳交保證金云云（無證
    據顯示王崇任知悉該集團成員係以冒用公務員名義之方式施
    用詐術），致張玉蘭陷於錯誤，依該集團成員指示，將新臺
    幣（下同）46萬元現金裝入紙袋，等待該集團成員派人領取
    。嗣王崇任於同日15時許，依該集團成員指示，至新北市○○
    區○○街000巷安和路口，向張玉蘭收取上開現金，再於不詳
    時、地，將上開現金轉交該集團上游不詳成員。
二、案經張玉蘭訴由新北市政府警察局中和分局報請臺灣新北地
    方檢察署檢察官偵查起訴。
    理  由
壹、程序部分
一、審理範圍：
　㈠按110年5月31日修正通過，同年6月16日公布，同年6月18日
    生效之刑事訴訟法第348條第2項規定「對於判決之一部上訴
    者，其有關係之部分，視為亦已上訴。但有關係之部分為無
    罪、免訴或不受理者，不在此限」（增訂但書部分），又依
    刑事訴訟法施行法增訂第7條之13規定，修正刑事訴訟法第3
    48條之適用，均以案件繫屬「各級法院」之日為基準，生效
    日以前（即110年6月17日以前）繫屬者，含已結、未結均及
    此類案件確定後之再審或非常上訴，均適用舊法；生效日以
    後（即110年6月18日以後）繫屬者適用新法。而增訂但書部
    分，依立法理由意旨：所稱「無罪、免訴或不受理者」，並
    不以在主文內諭知者為限，即第一審判決就有關係之部分於
    理由內說明不另為無罪、免訴或不受理之諭知者，亦屬之。
    經查，檢察官及同案被告林凱翔均未提起上訴，僅上訴人即
    被告王崇任（下稱被告）提起上訴，於111年1月14日繫屬本
    院（見本院卷第3頁），依上開規定意旨，應適用修正後之
    刑事訴訟法第348條第2項但書規定及其立法理由意旨，被告
    係就原審判決關於被告「科刑」部分提起上訴，原審判決就
    被告被訴犯組織犯罪防制條例第3條第1項後段之參與犯罪組
    織罪部分為不另為免訴之諭知，是就原審判決此「不另為免
    訴之諭知」部分，即不能視為亦已上訴，此部分不在本院審
    理範圍，合先敘明。
　㈡被告上訴後，表示其僅對於109年10月27日所犯三人以上共同
    詐欺取財罪（告訴人為張玉蘭）部分提起上訴，有本院準備
    程序筆錄、審理筆錄、就其於109年10月22日所犯三人以上
    共同冒用公務員名義詐欺取財罪（告訴人為連麗雲）部分撤
    回上訴聲請書在卷可稽（見本院卷第97頁、第103頁），是
    本院審理範圍僅限於被告於109年10月27日所犯三人以上共
    同詐欺取財罪（告訴人為張玉蘭）部分。
二、證據能力：
　㈠按刑事訴訟法第159條第1項固規定，被告以外之人於審判外
    之言詞或書面陳述，除法律有規定者外，不得作為證據。惟
    同法第159條之5亦明定：「被告以外之人於審判外之陳述，
    雖不符前4條之規定，而經當事人於審判程序同意作為證據
    ，法院審酌該言詞陳述或書面陳述作成時之情況，認為適當
    者，亦得為證據」、「當事人、代理人或辯護人於法院調查
    證據時，知有刑事訴訟法第159條第1項不得為證據之情形，
    而未於言詞辯論終結前聲明異議者，視為有前項之同意」。
    其立法意旨在基於證據資料愈豐富，愈有助於真實發現之理
    念，酌採當事人進行主義之證據處分權原則，並強化言詞辯
    論主義，透過當事人等到庭所為之法庭活動，在使訴訟程序
    順暢進行之要求下，承認傳聞證據於一定條件內，得具證據
    適格，屬於傳聞法則之一環，基本原理在於保障被告之訴訟
    防禦反對詰問權。是若被告對於證據之真正、確實，根本不
    加反對，完全認同者，即無特加保障之必要，不生所謂剝奪
    反對詰問權之問題（最高法院102年度台上字第309號判決意
    旨參照）。經查，本判決下列所引各項供述證據，檢察官、
    被告及其辯護人於本院準備程序時均同意有證據能力等語明
    確（見本院卷第97至98頁），本院審酌各該證據作成時之情
    況，並無違法不當或證明力明顯過低之瑕疵，認以之作為證
    據應屬適當，依刑事訴訟法第159條之5規定，俱有證據能力
    。
　㈡又本院所引用憑以認定被告犯罪事實之非供述證據，核無違
    反法定程序取得之情，依刑事訴訟法第158條之4反面解釋，
    該等非供述證據，均有證據能力。
貳、實體部分
一、上揭事實，業據被告於本院準備及審理程序均坦承不諱（見
    本院卷第97頁、第226至227頁），核與證人即告訴人張玉蘭
    於警詢、偵查及原審審理中之證述情節相符（見少連偵字第
    173號卷第25至26頁、第94頁反面，原審金訴卷第161至168
    頁、第170頁），並有告訴人之郵局、臺灣銀行、華泰銀行
    、玉山銀行存摺內頁明細、現場監視器錄影畫面截圖、原審
    勘驗筆錄及監視器畫面翻拍照片等件在卷可稽（見少連偵字
    第173號卷第45至48頁、第62至63頁反面、第67頁、原審金
    訴卷第147頁、第187頁），被告任意性自白與事實相符，堪
    以採信。事證明確，被告犯行洵堪認定，應依法論科。
二、論罪科刑：
  ㈠核被告所為，係犯刑法第339條之4第1項第2款之三人以上共
    同犯詐欺取財罪。
　㈡公訴意旨雖認被告上開所為，另涉犯刑法第339條之4第1項第
    1款冒用公務員名義詐欺取財罪嫌，惟查：被告自始否認知
    悉並參與此部分行為，且被告係單純接收該集團上游成員指
    示，前往指定地點向告訴人收取詐騙款項，被告既未交付任
    何偽造之公文書予告訴人，2人亦無多餘交談，此經證人即
    告訴人到庭證述在案（見原審金訴卷第169頁），卷內亦無
    其他事證顯示被告知悉該集團成員具體對告訴人施以詐術之
    方式，自難遽認被告主觀上對於告訴人係遭該集團成員以冒
    用政府機關或公務員名義之方式行騙乙節有所認識，是依罪
    疑有利被告原則，應認被告與該集團成員之犯意聯絡範圍，
    僅止於三人以上共同完成實施詐術，而就該集團成員係以冒
    用政府機關或公務員名義之詐騙方式，則已逾越被告之犯意
    ，非其所認識或預見而不違背其本意，尚無從以「冒用政府
    機關或公務員名義」之加重詐欺要件相繩。此部分公訴意旨
    認被告所為另構成刑法第339條之4第1項第1款之要件，固有
    未洽，然此僅係加重條件之減縮，尚無庸變更起訴法條，附
    此敘明。
  ㈢被告與所屬該集團其他成員就上開犯行，有犯意聯絡及行為
    分擔，應依刑法第28條規定，論以共同正犯。
  ㈣被告於本院終能坦認犯行，且與告訴人達成和解，給付全部
    之和解金即16萬元等節，有本院111年度附民字第230號和解
    筆錄、本院公務電話查詢記錄表、轉帳證明附卷可佐（見本
    院卷第127頁、第137頁、第141頁），足徵被告確有盡力彌
    補告訴人之損失，並已獲得告訴人之諒解，且其在本案中擔
    任「車手」之犯罪分工，究非該集團核心成員，亦非取得詐
    欺贓款最主要之獲利者，與上層策畫者及實際實行詐術者相
    比，惡性較輕；衡酌被告所犯三人以上共同詐欺取財罪之最
    輕法定本刑為1年以上有期徒刑，若科以法定最低刑度之刑
    ，非無情輕法重之情形，依被告客觀之犯行與主觀之惡性加
    以考量，認縱處以法定最低刑度，客觀上尚足以引起社會上
    一般人之同情，非無可憫，爰依刑法第59條之規定，酌減其
    刑。
三、撤銷改判之理由：
　㈠原審認被告事證明確，予以論罪科刑，固非無見。惟查：
　⒈被告所屬詐欺集團向告訴人施行詐術後，由被告前往向告訴
    人收取財物，再層層轉交上游而朋分花用，其間收取錢財行
    為，僅係詐欺所得於詐欺集團成員間之單純內部移動，並非
    另有任何製造金流斷點或使詐欺所得來源合法化之洗錢具體
    行為。被告所屬詐欺集團並非利用人頭帳戶、虛假交易外觀
    等掩飾或隱匿詐欺所得之行為，充其量係將不法詐欺所得置
    於詐欺集團實力支配下之舉動，而應視為詐欺犯行之一部分
    ，所為犯罪行為之金流軌跡明確，並不足以使詐欺所得之來
    源合法化，亦未以人頭帳戶等方式製造金流斷點，尚無從掩
    飾、隱匿詐欺所得與本案犯罪之關聯性，自非屬洗錢防制法
    所規範之洗錢行為，核與洗錢防制法第14條第1項之洗錢罪
    有間，原審論以洗錢防制法第14條第1項之洗錢罪，即有未
    洽。　　
　⒉刑法第57條第10款規定「犯罪後之態度」為科刑輕重應審酌
    事項之一，其就被告犯罪後悔悟之程度而言，包括被告行為
    後，有無與被害人和解、賠償損害，此並包括和解之努力在
    內；以及被告在刑事訴訟程序中，於緘默權保障下所為之任
    意供述，是否坦承犯行或為認罪之陳述。前者，基於「修複
    式司法」理念，國家有責權衡被告接受國家刑罰權執行之法
    益與確保被害人損害彌補之法益，使二者在法理上力求衡平
    ，從而被告積極填補損害之作為當然得列為有利之科刑因素
    ，自可予以科刑上減輕之審酌（最高法院104年度台上字第1
    916號判決要旨參照）。被告於原審否認犯行，嗣於本院除
    供述認罪外，並與告訴人以16萬元達成和解，於111年5月6
    日給付完畢，有本院111年度附民字第230號和解筆錄、本院
    公務電話查詢記錄表、轉帳證明附卷可佐（見本院卷第127
    頁、第137頁、第141頁），凡此涉及被告犯後態度之量刑有
    利因子，原審未及審酌。
　⒊被告之犯罪情狀，有法重情輕，堪資憫恕之處，縱科以法定
    最輕本刑仍屬過重之情，應有刑法第59條之適用（詳如前述
    ），原審就此未為審酌，同非妥適。　　　　　　
　⒋被告上訴以：伊願與告訴人和解，請求從輕量刑等語，為有
    理由，且原判決就被告此部分，既有前開可議之處，自應由
    本院將此部分予以撤銷改判。　　
  ㈡爰審酌被告不思以正途賺取金錢，明知現今社會詐欺犯罪橫
    行，對被害人之財產及社會秩序產生重大侵害，竟參與詐騙
    集團共同為詐欺取財犯行，擔任「車手」取款並轉交該集團
    其他成員，侵害他人財產法益，所為應予非難；惟念及被告
    於本院終能坦承犯行，並與告訴人以16萬元達成和解，全數
    給付完畢，有本院111年度附民字第230號和解筆錄、本院公
    務電話查詢記錄表、轉帳證明附卷可佐（見本院卷第127頁
    、第137頁、第141頁），犯後態度尚可；兼衡被告自陳國中
    肄業之智識程度、未婚、從事清潔工作之家庭生活經濟狀況
    （見本院卷第100頁），兼衡其於本案之參與情節、擔任之
    分工角色、犯罪動機、目的、手段、素行、獲利情形、告訴
    人所受損害等一切情狀，量處如主文第2項所示之刑，以資
    懲儆。
  ㈢被告於警詢供稱：伊每做1件可獲得2千元至4千元之報酬等語
    （見少連偵字第173號卷第37頁），本應就被告之犯罪所得
    宣告沒收、追徵，惟考量被告已實際賠償告訴人16萬元，
　　已超過被告之犯罪所得，足以剝奪其犯罪利得，已達沒收制
    度之立法目的，故認就此未扣案之犯罪所得部分再予宣告沒
    收、追徵，有過苛之虞，爰依刑法第38條之2第2項過苛調節
    條款之規定，不予宣告沒收。
據上論斷，應依刑事訴訟法第369條第1項前段、第364條、第299
條第1項前段，刑法第11條前段、第28條、第339條之4第1項第2
款、第59條，刑法施行法第1條之1第1項，判決如主文。
本案由檢察官黃孟珊提起公訴、檢察官羅雪舫追加起訴，經檢察
官壽勤偉到庭執行職務。
中　　華　　民　　國　　111 　年　　8 　　月　　23　　日
                  刑事第九庭    審判長法　官  潘翠雪
                                      法　官  俞秀美
                                      法　官  陳俞婷
以上正本證明與原本無異。
如不服本判決，應於收受送達後20日內向本院提出上訴書狀，其
未敘述上訴之理由者並得於提起上訴後20日內向本院補提理由書
（均須按他造當事人之人數附繕本）「切勿逕送上級法院」。
                                      書記官  李政庭
中　　華　　民　　國　　111 　年　　8 　　月　　23　　日

附錄：本案論罪科刑法條全文
中華民國刑法第339條之4：
犯第339條詐欺罪而有下列情形之一者，處1年以上7年以下有期
徒刑，得併科1百萬元以下罰金：
一、冒用政府機關或公務員名義犯之。
二、三人以上共同犯之。
三、以廣播電視、電子通訊、網際網路或其他媒體等傳播工具，
    對公眾散布而犯之。
前項之未遂犯罰之。